臺灣桃園地方法院刑事判決　　　　　　　　　　　　八十七年度訴字第一二八五號
　　公　訴　人　臺灣桃園地方法院檢察署檢察官
　　被　　　告　乙○○
右列被告因違反水土保持法等案件，經檢察官提起公訴（八十七年度偵字第一四七五
九號），本院判決如左：
    主  文
乙○○共同意圖營利，違反設置公墓，應備具文件報請省主管機關核准之規定，擅自
設置公墓，處有期徒刑肆月，如易科罰金以參佰元折算壹日。
    事  實
一、乙○○係座落桃園縣大溪鎮○○段粟子園小段二○之二地號之管理人，甲○○（
    已審結）係以從事風水，修築墳墓為業之人。自墳墓設置管理條例於民國七十二
    年十一月十三日施行後開始，至八十六年間，二人共同基於意圖營利之犯意，違
    反設置公墓，應備具文件報請省主管機關核准之規定，未備具文件報請主管機關
    核准前，即在上開土地上設置公墓，供公眾營葬。二人之合作方式，係由乙○○
    提供上開其管理之土地供不特定人建造墳墓，再由甲○○負責營建，視建造之墓
    地大小，收取新臺幣（下同）十萬元以上不等之使用費及營建費。嗣於八十六年
    九月間經民眾檢舉，桃園縣大溪鎮公所派員勘查而發現上情。
二、案經桃園縣政府移送臺灣桃園地方法院檢察署檢察官偵查起訴。
    理  由
一、訊據被告乙○○矢口否認犯行，辯稱：自八十三年開始，即因心臟方面之疾病，
    而未再管理上開土地，並沒有賣給他們墓地云云。惟查：
  (1)按墳墓，包括公墓及私人墳墓。公墓係指公立或私立供公眾營葬之公共設施。墳
    墓設置管理條例第二條定有明文。經查上開土地上，自七十二年至八十六年間陸
    續造墓，至八十六年左右已設有數量龐大之墳墓，且均非屬於同一之家族，而係
    分屬各種不同姓氏之人一節，除業據臺灣桃園地方法院檢察署檢察官至現場勘驗
    屬實，並制有勘驗筆錄（參偵字第一三一○三號卷第三六八頁），並有桃園縣山
    坡地保育利用管理查報與取締案件會勘記錄及現場照片三十四張（參偵字第一三
    一○三號卷第二頁、第二十六至三十一頁）在卷可稽，是該地確為私立之供公眾
    營葬之墓地，殆無疑議。
  (2)右揭犯罪事實，被告乙○○於本院調查時供稱：「（甲○○）他本來即在那從事
    修築墳墓等工作，他自七十二年即開始接受他人委託在那造墓，土地為其他人共
    有的，地主有寫委任狀，我們才敢在那造墓，我是幫他們修築墳墓的，我們一直
    由七十二年即在上址山坡地上修築墳墓至今。」等語（參本院八十八年一月二十
    一日訊問筆錄），而被告甲○○於偵查中供稱：「我只是帶這些需要墳墓的人，
    去跟乙○○租的，我是比較好奇，幫他人去找乙○○，乙○○有給我一張委任狀
    ，這委任狀是土地共有人委任乙○○處理。」、「各別的墳墓的租約同意書，有
    寫同意書給他們做墳墓，錢是乙○○收去。」、「我帶他們去，錢是交給乙○○
    。」（參偵字第一三一○三號卷第四一九頁背面）、證人丙○○交付的錢，「我
    交給林玉珠。」、證人丁○○交付的，收到後「再轉交林玉珠，請她交給乙○○
    。」（參偵字第一三一○三號卷第四二四頁背面、第四二五頁），復與證人林玉
    珠於偵查中證述：「是甲○○叫我把同意書拿去給乙○○寫，寫完之後，再騎機
    車回來交給甲○○，內容是乙○○同意戊○○在大溪鎮○○段粟子園小段第二十
    之二號土地設置墳墓。」，拿去給被告乙○○二、三次，被告甲○○幫人家看風
    水，並做介紹人等語（參偵字第一三一○三號卷第四九四頁背面），及證人即地
    主曾憲文於偵查中所述：「我委任乙○○，其上墳墓亦為他同意去做。」、「他
    當初說要造林，但他有向墓地主人收錢。」（參偵字第一三一○三號卷第二四一
    頁）等語相符。參以被告乙○○自承係受地主曾憲文等人之委任管理土地，復有
    委任狀二紙在卷可考（參本院卷），而被告甲○○亦知該地係由其管理中，被告
    甲○○於承造墳墓前，知會被告乙○○，並取得其同意，以及嗣後將所得款項交
    付被告何清理，較為合理，因此，被告甲○○及證人林玉珠所述之上開各節，較
    為可採，是以，被告辯稱毫不知情，未賣墓地一節，即無可採。
  (3)被告乙○○雖執上詞置辯，惟查，被告乙○○係於八十七年三月十日接受心臟移
    植手術，此有勞工保險殘廢診斷書一紙在卷可考（參本院卷），距離被告開始管
    理該地（七十二年間）已十餘年，而該地上之墳墓之造墓時間，亦橫跨於七十二
    年至八十六年間，此亦有上開勘驗筆錄可按，因此，被告以其生病為由，辯稱無
    有能力上山管理，而不知此事一節，即為卸責之詞，不足採信。
  (4)綜合上述，被告違反設置公墓，應備具文件報請省主管機關核准之規定，擅自設
    置公墓之犯行，事證明確，洵堪認定。
二、核被告乙○○所為係犯墳墓設置管理條例第六條、第二十七條之意圖營利，違反
    第六條規定擅自設置公墓罪。被告乙○○與甲○○二人間，有犯意之聯絡及行為
    之分擔，均為共同正犯。查被告行為後，刑法第四十一條將原「犯最重本刑為三
    年以下有期徒刑以下之刑之罪，而受六月以下有期徒刑或拘役之宣告，因身體、
    教育、職業或家庭之關係，執行顯有困難者，得以一元以上三元以下折算一日，
    易科罰金」之規定，於九十年一月四日修正為刑法第四十一條第一項前段，修正
    後之新規定為「犯最重本刑為五年以下有期徒刑以下之刑之罪，而受六月以下有
    期徒刑或拘役之宣告，因身體、教育、職業、家庭之關係或其他正當事由，執行
    顯有困難者，得以一元以上三元以下折算一日，易科罰金」，上開修正後之新規
    定已於九十年一月十日經總統公布，而於同年一月十二日生效施行，是被告行為
    後法律已有變更，經比較新舊法之結果，以修正後之新規定對被告並無不利，應
    依刑法第二條第一項前段之規定，適用裁判時即修正後之刑法第四十一條第一項
    前段之規定，併予敘明。爰審酌被告乙○○為個人私利，未依規定設置，犯後矢
    口否認犯行等一切情狀，量處如主文所示之刑，併諭知易科罰金之折算標準。
三、(1)公訴意旨另略以：被告乙○○與甲○○基於共同犯意之聯絡，擅自於陳新枝等
      人所共有之上開國土保安私有林地之山坡地內毀損森林開挖山坡地，致生危害
      於下方公路往來行人車輛之安全，因認被告乙○○所為另犯水土保持法第三十
      二條、森林法第五十一條第一項第二項之罪嫌。
    (2)按犯罪事實應依證據認定之，無證據不得推定其犯罪事實。又不能證明被告犯
      罪者，應諭知無罪之判決，刑事訴訟法第一百五十四條、第三百零一條第一項
      分別定有明文。又「認定不利於被告之事實，需依積極證據，苟積極證據不足
      為不利於被告之認定時，即應為有利於被告之認定，更不必有何有利之證據。
      」最高法院三十年上字第八一六號判例號判例參照。又按水土保持法第三十二
      條規定：「在公有或私人山坡地或國、公有林區或他人私有林區內未經同意擅
      自墾殖、占用或從事第八條第一項第二款至第五款之開發、經營或使用，致生
      水土流失或毀損水土保持之處理與維護設施者。」；森林法第五十一條則規定
      ：「於他人森林內，擅自開墾或設置工作物者。」，而按，水土保持法第三十
      二條第一項之罪，以「在公有或私人山坡地、公有林區或他人私有林區內未經
      同意擅自墾殖，占用或從事同法第八條第一項第二款至第五款之開發、經營或
      使用，致生水土流失或毀損水土保持之處理與維護設施」為要件，該條之規定
      ，雖重在農、林、漁、牧地，山坡地或林區之水土保持，但亦含有竊佔罪之本
      質，以未經土地所有權人同意，擅自墾殖、占用或開發經營為必要（參最高法
      院八十六年度台上字第六二二一號、八十七年度台上第七○二號判決意旨、司
      法院第四十五期司法業務研究會刑事法律專題研究第十七則參照）。
    (3)公訴意旨認被告涉犯上開罪嫌，無非係以證人魏萬松、曾憲令、曾憲文、丙○
      ○、丁○○、戊○○、蔡林玉珠之陳述，以及桃園縣政府之查報與取締案件會
      勘紀錄、照片、委任書為論據。
    (4)訊據被告乙○○堅詞否認犯行，辯稱：係經由地主委任管理土地等語。經查，
      被告乙○○係經由上開土地之地主陳新枝等人之委任管理土地，此有委任書二
      紙附卷可稽，已如前述，並經地主陳新枝等人於偵查中供明在案，且為公訴人
      所認定之事實，各該地主並因其等業經將土地委任被告乙○○管理，而受不起
      訴處分確定一節，亦有八十六年度偵字第一三一○三號不起訴處分書在卷可稽
      。因此，被告何海清既係受委任管理使用上開土地，依上開最高法院判決之意
      旨，即難謂被告乙○○有何「擅自」占用之情事，是被告乙○○之行為，核與
      上開罪名之構成要件有間，揆諸上開規定本應為無罪之諭知，惟公訴意旨認被
      告此部分犯行與前開論罪科刑部分，有想像競合犯之裁判上一罪之關係，爰不
      另為無罪之諭知，附此敘明。
據上論斷，應依刑事訴訟法第二百九十九條第一項前段，墳墓設置管理條例第六條、
第二十七條，刑法第十一條前段、第二條第一項前段、第二十八條、修正後第四十一
條第一項前段，罰金罰鍰提高標準條例第二條，判決如主文。
本案經檢察官黃俊華到庭執行職務。
中      華      民      國    九十一    年      六      月     二十     日
                                臺灣桃園地方法院刑事第二庭
                                    審判長法官  王  兆  飛
                                          法官  曾  正  耀
                                          法官  李  桂  英
右正本證明與原本無異。
如不服本判決，應於判決送達後十日內向本院提出上訴狀( 應附繕本 )，上訴於
臺灣高等法院。
                                    書  記  官  張  淑  芬
中      華      民      國    九十一     年      六     月     二十     日
附論罪科刑依據之法條：
墳墓設置管理條例第六條：
設置公墓，應備具左列文件報請省 (市)主管機關核准；其由直轄市設置者，應報請
內政部備查：
  一設置地點位置圖。
  二  設置範圍之地籍圖。
  三  配置圖說。
  四  經費、概算。
  五  管理辦法及收費標準。
  六  無妨礙區域計畫、部市計畫證明書。
  七  土地權利證明或使用同意書及地籍謄本。
墳墓設置管理條例第二十七條：
意圖營利，違反第六條規定擅自設置公墓者，處三年以下有期徒刑，得併
科十萬元以下罰金。
法人之負責人、法人或自然人之代理人，受僱人或其他從業人員因執行業
務犯前項之罪者，除處罰其行為人外，對該法人或自然人科以前項之罰金
。
